臺灣臺北地方法院民事判決　九十年度簡上字第二八四號
　　上　訴　人　久富汽車商行即田薇薇
　　　　　　　　甲○○
　　複　代理人　乙○○
　　被　上訴人　丙○○
右當事人間請求交付汽車事件，上訴人對於中華民國九十年四月二日，本院台北簡易
庭八十九年度北簡字第一○六○○號第一審判決提起上訴，本院判決如左：
    主      文
原判決廢棄。
右廢棄部分，被上訴人在第一審之訴及假執行之聲請均駁回。
第一、二審訴訟費用由被上訴人負擔。
    事      實
甲、上訴人方面：
一、聲明：
（一）原判決廢棄。
（二）右廢棄部分，被上訴人在第一審之訴及假執行之聲請均駁回。
二、陳述：除與原審判決書所載者相同茲予引用外，補稱：
（一）系爭車號ＤＲ—七四四○號福特自用小客車之原所有權人即訴外人方欣琪，因
      無法繳交汽車貸款，致系爭車輛將遭貸款銀行牽回，乃於民國八十九年一月六
      日，偕同另一不詳姓名之女子，至上訴人甲○○所屬之國豐當舖，一方面欲將
      該車以新台幣（下同）伍拾萬元質押典當予國豐當舖，款項則直接由上訴人
      甲○○代為清償系爭車輛之伍拾萬元貸款，該車則先行移轉登記為國豐當舖
      職員即上訴人甲○○所有，藉以保障國豐當舖之權益。另一方面訴外人方欣琪
      則再委請上訴人甲○○重新代辦汽車貸款，清償上開典當之伍拾萬元，為此
      上訴人甲○○乃介紹中國國際商業銀行股份有限公司（下稱中國國際商業銀行
      ）辦理汽車貸款。惟囿於銀行之規定，中古車須有買賣行為方得辦裡汽車貸款
      。訴外人方欣琪指定被上訴人作為人頭，向中國國際商業銀行申請汽車貸款，
      經銀行審核被上訴人無信用不良記錄准予貸款時，即由上訴人甲○○將系爭汽
      車過戶登記予被上訴人。俟中國國際商業銀行於八十九年一月廿七日，撥款肆
      拾柒萬元至被上訴人之帳戶，同日被上訴人匯款肆拾柒萬元存入國豐當舖之負
      責人即上訴人田薇薇，開設於玉山商業銀行股份有限公司（下稱玉山銀行）復
      興分行0000000000000號帳戶。數日後，訴外人方欣琪與被上訴
      人等數人，同至國豐當舖補足典當款項之差額，陸萬元及其利息，國豐當舖當
      場將系爭汽車交付予被上訴人。
（二）訴外人方欣琪於八十九年一月六日，以系爭汽車向國豐當舖典當伍拾萬元，
      事後贖回系爭汽車一節，有當舖典當檯帳及台北市當舖商業同業公會九十年五
      月廿二日北市當會九十林林字第○三三號函可稽。且經由上訴人甲○○之介紹
      ，訴外人方欣琪始得以被上訴人之名義，以系爭汽車向中國國際商業銀行為汽
      車貸款，上訴人甲○○因此獲得佣金報酬，肆萬壹仟零陸拾柒元，此有上訴人
      甲○○開設於玉山銀行復興分行，第0000000000000號帳戶之存
      摺為憑。再者，被上訴人將肆拾柒萬元匯入上訴人田薇薇之上開帳戶數日後，
      訴外人方欣琪即與被上訴人等人，到國豐當舖還清款項，國豐當舖當場交付系
      爭汽車。孰料事隔數月，被上訴人竟提起本件訴訟，謂其向上訴人購買系爭汽
      車，交付價款肆拾柒萬元後，上訴人未交付汽車云云。上訴人接獲法院通知後
      至感訝異，一方面出庭應訊，另一方面積極尋找系爭汽車下落，終於九十年四
      月廿七日，尋獲系爭汽車，此車由證人楊錫祿使用中。證人楊錫祿表示此車真
      正車主係訴外人許月琴，訴外人許月琴先後藉用訴外人方欣琪、被上訴人之名
      義，登記為名義人。嗣於八十九年九月間，訴外人許月琴因刑事案件服刑，遂
      將系爭汽車交予證人楊錫祿使用，並囑咐證人楊錫祿代繳貸款等情；此有證人
      楊錫祿出具之切結書及身分證影本、行車執照影本、照片三禎為憑。被上訴人
      主張上訴人等未交付系爭汽車，與事實不符。
（三）又本件僅係訴外人方欣琪向國豐當舖典當借貸之借貸關係，訴外人方欣琪先以
      系爭汽車向國豐當舖典當伍拾萬元，用以清償前手系爭汽車銀行貸款，再向
      中國國際商銀貸款清償國豐當舖之借款。至於系爭汽車由訴外人方欣琪過戶予
      上訴人甲○○，再由上訴人甲○○過戶登記予被上訴人一節，實係因應銀行中
      古車無買賣行為不能融資貸款之規定，而為之通謀虛偽意思表示，依民法第八
      十七條第一項之規定，該買賣之意思表示無效。況且，系爭汽車係八十八年五
      月出廠，價值陸拾柒萬元至陸拾捌萬元，出廠不到一年，向國豐當舖典當，尚
      能當得伍拾萬元，短短相距十餘日，被上訴人竟能以肆拾柒萬元價格，向上
      訴人久富汽車商行購得，此顯與常情不符。再依國豐當舖之典當紀錄記載，訴
      外人方欣琪於八十九年一月六日典當，事後是贖回而非流當。若非已有約定，
      訴外人方欣琪將系爭汽車過戶登記予上訴人甲○○，再由上訴人甲○○過戶登
      記予被上訴人，俾向中國國際商業銀行辦理汽車貸款，否則何以如此。因此，
      上訴人久富汽車商行與被上訴人間，並無買賣關係存在。被上訴人主張於八十
      九年一月廿一日，向上訴人久富汽車商行之業務代表即上訴人甲○○購買系爭
      汽車，被上訴人應舉證以實其說。
（四）另縱認上訴人久富汽車商行與被上訴人間，有買賣關係存在，惟上訴人久富汽
      車商行業已交付系爭汽車，該車由證人楊錫祿使用中，亦無被上訴人主張未將
      車輛交付之事。再退萬步言，縱認為上訴人久富汽車商行有未交付汽車，構成
      給付不能之情事。但上訴人甲○○係上訴人久富汽車商行之職員，如上訴人久
      富汽車商行有給付不能情形，依民法第二百二十六條第一項規定，應僅限於債
      務人即上訴人久富汽車商行負賠償責任，豈能令職員即上訴人甲○○負連帶賠
      償責任。況民法第二百七十二條之規定，連帶債務之成立，以當事人明示或法
      律規定為限。本件兩造當事人並無明示亦無法律規定，上訴人甲○○應負連帶
      賠償責任，則原判決判令上訴人等連帶給付肆拾柒萬元及其利息與被上訴人，
      即與法不合。
三、證據：除援用原審之立證方法外，補提國豐當鋪營利事業登記證、典當收據、台
    北市當鋪商業同業公會九十年五月二十二日北市當會九○林林字第○三三號函、
    上訴人甲○○存摺影本、證人楊錫祿之切結書和身分證影本、行車執照各一份、
    照片三張為證，並聲請訊問證人楊錫祿。
乙、被上訴人方面：
一、聲明：駁回上訴。
二、陳述：除與原審判決書所載者相同茲予引用外，補稱：被上訴人因友人即證人黃
    玉嬙欲購買汽車，即商請被上訴人提供土地、建物所有權狀、身分證影本，作為
    貸款之用。惟證人黃玉嬙事後告知被上訴人，該貸款並未完成。俟至八十九年三
    月間，被上訴人接獲中國國際商業銀行之貸款催繳通知，始知悉上開貸款，但證
    人黃玉嬙已無法聯絡。後經被上訴人向上訴人甲○○查詢，得知證人黃玉嬙將系
    爭車號ＤＲ—七四四○號自用小客車，移轉登記予被上訴人名義，並以被上訴人
    為借款人，向中國國際商業銀行借款肆拾柒萬元。
三、證據：除援用原審之立證方法外，補提汽車過戶登記書、商號登記資料、汐止郵
    局第二五二號存證信函、本票、授權書、本院九十年度票字第一三八○五號本票
    裁定、中國國際商業銀行九十年五月十六日中拍字第五○七三九三號函各一份為
    證。
丙、本院依職權為：
一、向中國國際商業銀行調閱被上訴人借款之車輛動產抵押暨借款契約書、本票。
二、向玉山銀行復興分行，調閱上訴人田薇薇，帳號第0000000000000
    號；上訴人甲○○，帳號第0000000000000號；相關交易明細記錄
    。
三、查詢法務部戶役政連線作業系統，調閱訴外人方欣琪之最新戶籍謄本。
    理      由
一、本件被上訴人於原審起訴主張：被上訴人於八十九年一月二十一日，向上訴人久
    富汽車商行之業務代表即上訴人甲○○，購買車號ＤＲ—七四四○號自用小客車
    ，並依約以向中國國際商業銀行貸款之肆拾柒萬元，作為系爭汽車之價款，上訴
    人久富汽車商行且於八十九年一月二十一日，將系爭汽車移轉登記予被上訴人。
    詎上訴人久富汽車商行收受肆拾柒萬元之價款後，迄今未交付系爭汽車予被上訴
    人，是上訴人甲○○利用出賣系爭汽車予被上訴人之機會，收受被上訴人之肆拾
    柒萬元，則上訴人久富汽車商行對上訴人甲○○於執行銷售系爭汽車之職務行為
    ，不法侵害被上訴人之權利，自應負擔民法第一百八十八條之僱用人連帶責任。
    爰依民法第一百八十八條之規定，請求上訴人久富汽車商行即田薇薇、甲○○連
    帶給付肆拾柒萬元，及自起訴狀繕本送達翌日起至清償日止，按年息百分之五計
    算之利息等語。
二、被上訴人則以：系爭車號ＤＲ—七四四○號福特自用小客車之原登記名義人即訴
    外人方欣琪，因無法繳交汽車貸款，致系爭車輛將遭貸款銀行牽回，乃於八十九
    年一月六日，將系爭汽車伍拾萬元之典當價格，質押予上訴人甲○○所屬之國
    豐當舖，上訴人甲○○則將伍拾萬元，代為清償銀行貸款，並將系爭汽車先行
    移轉登記為國豐當舖職員即上訴人甲○○所有，藉以保障國豐當舖之權益。俟訴
    外人方欣琪再委請上訴人甲○○重新代辦汽車貸款，清償上開典當之伍拾萬元
    ，上訴人甲○○乃介紹中國國際商業銀行辦理汽車貸款。惟囿於銀行之規定，中
    古車須有買賣行為方得汽車貸款。訴外人方欣琪指定被上訴人作為人頭，向中國
    國際商業銀行申請汽車貸款，經銀行審核被上訴人無信用不良記錄准予貸款時，
    即由上訴人甲○○將系爭車輛過戶登記予被上訴人。後中國國際商業銀行於八十
    九年一月廿七日，撥款肆拾柒萬元至被上訴人之帳戶，被上訴人則匯款肆拾柒萬
    元存入國豐當舖之負責人即上訴人田薇薇，開設於玉山銀行復興分行00000
    00000000號帳戶。數日後，訴外人方欣琪與被上訴人等數人，同至國豐
    當舖補足典當款項之差額陸萬元及其利息，國豐當舖當場將系爭汽車交付予被上
    訴人。另本件經上訴人等積極尋找系爭汽車下落，終於尋獲系爭汽車，此車由證
    人楊錫祿使用中，證人楊錫祿表示此車真正車主係訴外人許月琴，訴外人許月琴
    先後藉用訴外人方欣琪、被上訴人名義，登記為所有權人。嗣於八十九年九月間
    ，訴外人許月琴因刑事案件服刑，遂將系爭汽車交予證人楊錫祿使用，並囑咐訴
    外人楊錫祿代繳貸款云云，資為抗辯。
三、兩造不爭執之事實：
（一）被上訴人主張其於八十九年一月二十一日，向上訴人久富汽車商行之業務代表
      即上訴人甲○○，以買賣為名義，購買車號ＤＲ—七四四○號自用小客車，並
      依約以向中國國際商業銀行貸款之肆拾柒萬元，作為系爭汽車價款之事實，業
      據其提出中國國際商業銀行貸款申請書為證，並經訊問證人黃玉嬙，結證屬實
      ，亦為上訴人等所自認，則被上訴人此部分主張之事實，自堪信為真實。
（二）被上訴人復主張上訴人久富汽車商行於八十九年一月二十一日，將系爭汽車移
      轉登記予被上訴人；上訴人久富汽車商行收受肆拾柒萬元價款之事實，復據其
      提出汽車過戶登記書為證，亦為被上訴人所不爭執，亦堪信為真實。
四、兩造爭執之爭點：
    至被上訴人另主張上訴人久富汽車商行收受肆拾柒萬元之價款後，迄今未交付系
    爭汽車予被上訴人，上訴人甲○○利用出賣系爭汽車予被上訴人之機會，收受被
    上訴人之肆拾柒萬元，則上訴人久富汽車商行對上訴人甲○○於執行銷售系爭汽
    車之職務行為，不法侵害被上訴人之權利，自應負擔民法第一百八十八條僱用人
    連帶責任之部分；則上訴人久富汽車商行、甲○○均否認之，並抗辯稱：系爭汽
    車之原登記名義人即訴外人方欣琪，因無法繳交汽車貸款，致系爭車輛將遭貸款
    銀行牽回，乃於八十九年一月六日，將系爭汽車伍拾萬元之典當價格，質押予
    上訴人甲○○所屬之國豐當舖，上訴人甲○○則將伍拾萬元，代為清償銀行貸
    款，並將系爭汽車先行移轉登記為國豐當舖職員即上訴人甲○○所有。俟訴外人
    方欣琪再委請上訴人甲○○重新代辦汽車貸款，清償上開典當之伍拾萬元，上
    訴人甲○○乃介紹中國國際商業銀行辦理汽車貸款。後訴外人方欣琪指定被上訴
    人作為人頭，向中國國際商業銀行申請汽車貸款，經銀行審核被上訴人無信用不
    良記錄准予貸款時，即由上訴人甲○○將系爭車輛過戶登記予被上訴人。後中國
    國際商業銀行撥款肆拾柒萬元至被上訴人之帳戶，被上訴人則匯款肆拾柒萬元予
    國豐當舖之負責人即上訴人田薇薇之帳戶；後訴外人方欣琪至國豐當舖補足典當
    款項之差額陸萬元及其利息，國豐當舖當場將系爭汽車交付予被上訴人等前揭情
    詞抗辯之。是本件兩造爭執之爭點，即在於：上訴人久富汽車商行之職員即上訴
    人甲○○，是否利用出售系爭車號ＤＲ—七四四○號汽車之機會，不法侵害原告
    之權利？
五、關於本件之爭點，分述如下；
（一）經查，依民法第一百八十四條、第一百八十八條、民事訴訟法第二百七十七條
      分別規定：「因故意或過失，不法侵害他人之權利者，負損害賠償責任。故意
      以背於善良風俗之方法，加損害於他人者，亦同。違反保護他人之法律者，推
      定其有過失。」、「受僱人因執行職務，不法侵害他人之權利者，由僱用人與
      行為人連帶負損害賠償責任。但選任受僱人及監督其職務之執行，已盡相當之
      注意或縱加以相當之注意而仍不免發生損害者，僱用人不負賠償責任。如被害
      人依前項但書之規定，不能受損害賠償時，法院因其聲請，得斟酌僱用人與被
      害人之經濟狀況，令僱用人為全部或一部之損害賠償。僱用人賠償損害時，對
      於為侵權行為之受僱人，有求償權。」、「當事人主張有利於己之事實者，就
      其事實有舉證之責任。但法律別有規定，或依其情形顯失公平者，不在此限。
      」是依此規定，被上訴人主張上訴人久富汽車商行之職員即上訴人甲○○，利
      用出售系爭車號ＤＲ—七四四○號汽車之機會，不法侵害原告之權利，則被上
      訴人自應就上訴人甲○○於出售系爭汽車之過程中，不法侵害被上訴人之權利
      ，此一有利於己之事實，負舉證之責任。然依被上訴人於原審提出之中國國際
      商業銀行貸款申請書、催收記錄表、汽車過戶登記書、上訴人甲○○之名片，
      以及於二審提出之國豐當鋪商號登記資料、汐止郵局第二五二號存證信函、本
      票、授權書、本院九十年度票字第一三八○五號本票裁定、中國國際商業銀行
      九十年五月十六日中拍字第五○七三九三號函等證據資料，均係系爭車號ＤＲ
      —七四四○號汽車之移轉登記、貸款、本票等相關資料，均無上訴人甲○○不
      法侵害被上訴人權利之相關事證。是被上訴人僅提出上開移轉登記、貸款、本
      票等相關資料，即主張上訴人甲○○執行上訴人久富汽車商行之汽車銷售業務
      ，有不法之侵權行為，自難遽以採信。
（二）次查，系爭車號ＤＲ—七四四○號汽車之原登記名義人，為訴外人方欣琪；俟
      於八十九年一月六日，系爭汽車以伍拾萬元之典當價格，質押予上訴人甲○
      ○所屬之國豐當舖，系爭車輛之登記名義人，則移轉登記予上訴人甲○○，此
      有兩造均不爭執之該典當收據、汽車過戶登記在卷足憑。後被上訴人於八十九
      年一月二十日，與中國國際商業銀行簽定車輛動產抵押暨借款契約書，約定以
      證人黃玉嬙為連帶保證人，將被上訴人買受之系爭汽車，設定動產抵押權予中
      國國際商業銀行，中國國際商業銀行貸款肆拾柒萬元予被上訴人，被上訴人並
      與證人黃玉嬙共同簽定本票一紙予中國國際商業銀行，此亦經本院向中國國際
      商業銀行調閱該車輛動產抵押暨借款契約書、本票附卷足稽，亦經證人黃玉嬙
      結證屬實。嗣上訴人甲○○於八十九年一月二十一日，將系爭汽車移轉登記予
      被上訴人後，中國國際商銀則於八十九年一月廿七日，借款肆拾柒萬元予被上
      訴人。同日以被上訴人之名義，所開設於中國信託商業銀行股份有限公司之帳
      戶內，匯款肆拾柒萬元予上訴人久富汽車商行即田薇薇，開設於玉山銀行復興
      分行第0000000000000號帳戶，此亦有玉山銀行復興分行九十年
      十月十八日玉復興字第九○○○八四八號函在卷足憑。則上訴人久富汽車商行
      、甲○○抗辯稱，系爭汽車原典當予上訴人甲○○所屬之國豐當鋪，上訴人甲
      ○○將系爭汽車之登記名義人移轉予被上訴人，係為向中國國際商業銀行貸款
      ，以贖回系爭汽車，自堪信為真實。
（三）末查，經本院提示上開車輛動產抵押暨借款契約書、本票予被上訴人後，被上
      訴人對於上開車輛動產抵押暨借款契約書、本票上，有關被上訴人之簽名，予
      以自認。且證人楊錫祿證稱：「系爭車號ＤＲ—七四四○號汽車，係訴外人許
      月琴交付予證人楊錫祿使用，訴外人許月琴並囑咐證人楊錫祿，按期繳納分期
      款；且系爭車輛當初辦理動產抵押貸款時，曾親身見聞被上訴人至中國國際商
      業銀行辦理貸款」。另依證人黃玉嬙證稱：「證人黃玉嬙確係於開立予中國國
      際商業銀行之本票上，有關共同發票人處簽名；乃係因被上訴人欲辦理貸款，
      以致委託證人黃玉嬙找訴外人許月琴辦理；然因被上訴人所有之不動產，已設
      定第二順位抵押權，無法再辦理貸款，以致訴外人許月琴要求被上訴人改辦理
      汽車貸款；嗣經被上訴人之同意後，始辦理本件汽車貸款。」則綜合前述證人
      楊錫祿、黃玉嬙之證述，可知被上訴人對於以移轉登記予被上訴人名義下之系
      爭汽車，向中國國際商業銀行辦理貸款一事，應係知情並予以同意。故本件被
      上訴人既係因辦理貸款事宜，透過證人黃玉嬙、訴外人許月琴之引介，以典當
      予上訴人甲○○所屬國豐當鋪之系爭汽車，經由系爭汽車之移轉登記，而向中
      國國際商業銀行辦理貸款，應堪以認定。
六、按「因故意或過失，不法侵害他人之權利者，負損害賠償責任。故意以背於善良
    風俗之方法，加損害於他人者，亦同。違反保護他人之法律者，推定其有過失。
    」、「受僱人因執行職務，不法侵害他人之權利者，由僱用人與行為人連帶負損
    害賠償責任。但選任受僱人及監督其職務之執行，已盡相當之注意或縱加以相當
    之注意而仍不免發生損害者，僱用人不負賠償責任。如被害人依前項但書之規定
    ，不能受損害賠償時，法院因其聲請，得斟酌僱用人與被害人之經濟狀況，令僱
    用人為全部或一部之損害賠償。僱用人賠償損害時，對於為侵權行為之受僱人，
    有求償權。」民法第一百八十四條、第一百八十八條分別定有明文。本件被上訴
    人並未舉證證明，上訴人甲○○有何不法侵害被上訴人權利之情事，已如前述；
    且被上訴人既係因辦理貸款事宜，透過證人黃玉嬙、訴外人許月琴之引介，以典
    當予上訴人甲○○所屬國豐當鋪之系爭汽車，經由系爭汽車之移轉登記，而向中
    國國際商業銀行辦理貸款，復如前所述。是本件上開系爭汽車之移轉登記、貸款
    過程，既係經由被上訴人之同意，以被上訴人之名義，為本件汽車貸款之借款人
    ，則上訴人甲○○自無首揭民法第一百八十四條所規定之不法情事，亦不構成侵
    權行為。故被上訴人主張上訴人甲○○於執行銷售系爭之職務時，不法侵害被上
    訴人之權利，上訴人久富汽車商行、甲○○應連帶負擔損害賠償責任，即屬無據
    。從而，原審為命上訴人久富汽車商行即田薇薇、甲○○應連帶給付被上訴人肆
    拾柒萬元，及自八十九年十一月十九日起至清償日止按年息百分之五計算之利息
    ；並准被上訴人供擔保後，宣告假執行；均有違誤，應予廢棄。被上訴人在第一
    審之訴及假執行之聲請，均應予以駁回。上訴意旨指摘原判決不當，求予廢棄改
    判，為有理由，應予准許。
七、據上論結，本件上訴為有理由，依民事訴訟法第四百三十六條之一第三項、第四
    百五十條、第七十八條，判決如主文。
中　　　華　　　民　　　國　　九十一　　年　　　一　　　月　　　十七　　日
                                 民事第六庭審判長法官  鄭純惠
                                                 法官  黃蓓蓓
                                                 法官  姜悌文
右為正本係照原本作成
本判決不得上訴
中　　　華　　　民　　　國　　九十一　　年　　　一　　　月　　　十七　　日
　　　　　　　　　　　　　　　　　　　　　　法院書記官　陳鳳瀴
